【裁判字號】    95,重訴,16
【裁判日期】    951219
【裁判案由】    損害賠償
【裁判全文】
臺灣高雄地方法院民事判決              95年度重訴字第16號
原      告    丙○○○
訴訟代理人    壬○○
              丁○○
              洪天慶律師
原      告    乙○○
              甲○○
兼法定代理人  庚○○
上三人共同    洪天慶律師
訴訟代理人
被      告    辛○○
                        （現於臺灣高雄監獄執行中）
              戊○○
              己○○
上列當事人間請求損害賠償事件，原告提起刑事附帶民事訴訟，
經刑事庭裁定移送前來，本院於民國95年11月28日言詞辯論終結
，判決如下：
    主      文
被告辛○○應給付原告丙○○○新臺幣貳佰貳拾陸萬陸仟壹佰伍
拾肆元、原告庚○○貳佰貳拾陸萬伍仟捌佰貳拾肆元、原告乙○○陸拾玖萬玖仟參佰壹拾柒元、原告甲○○捌拾捌萬壹仟陸佰伍
拾伍元，及均自九十四年五月二十四日起至清償日止，按年息百
分之五計算之利息。
原告其餘之訴駁回。
訴訟費用由被告辛○○負擔二分之一，餘由原告負擔。
    事實及理由
一、原告起訴主張：原告丙○○○之子、庚○○之夫及乙○○、
    甲○○之父孫偉智於民國94年2 月11日下午7 時20分許與友
    人在高雄市前鎮區○○○路1047巷56號「東雲閣小吃部卡拉
    OK」因投幣唱歌之細故而與被告辛○○、戊○○、己○○3
    人發生爭執，被告3 人竟與其他數名姓名、年籍不詳之男子
    共同基於傷害、殺人之意思聯絡，先由被告3 人分持木棍，
    其他姓名、年籍不詳之男子分持不明器具先共同毆打孫偉智
    及其友人之頭部、背部及四肢，嗣在毆打過程中，被告戊○○乃叫被告辛○○至附近巷內取出平時藏匿之武士刀l 把，
    旋即由被告辛○○持該武士刀砍殺孫偉智之背部，致孫偉智
    受有前額裂傷、左下眼瞼裂傷及瘀腫、左胸部血氣胸、左腋
    下穿孔深至肋骨、後上背及後下背均裂傷深及肌肉等傷害，
    而孫偉智因左肩背部遭貫穿主動脈而大量出血，經送市立民
    生醫院急救仍因出血過多不治死亡，今被告辛○○、戊○○
    、己○○與該等姓名、年籍不詳之男子共同侵害被害人孫偉
    智之身體、生命權，渠等均應負連帶侵權行為賠償責任，爰
    依民法第184 條第1 項前段、第185 條、第192 條及第194
    條規定，求為判決被告應連帶給付原告丙○○○新臺幣（下
    同）3, 062,239元（含法定扶養費2,062,239 元，非財產上
    之損害1,000,000 元）；原告庚○○7,416, 653元（含醫療
    費用330 元，殯葬費用28 1,975元，法定扶養費5,634,34 8
    元，非財產上之損害1,500,000 元）；原告乙○○1,026,58
    2 元（含法定扶養費526,58 2元，非財產上之損害500,000
    元）；原告甲○○1,508,307 元（含法定扶養費1,008,307
    元，非財產上之損害500,000 元），及均自起訴狀繕本送達
    翌日起即被告辛○○自94年5 月24日起、被告戊○○自94年
    5 月25日起、被告己○○自94年5 月31日起至清償日止按年
    息5 ％計算之利息。
二、被告辛○○對殺害被害人孫偉智之事實不為爭執，惟以原告
    請求金額過高，無力負擔等語為辯，被告戊○○、己○○則
    以渠等沒有傷害被害人孫偉智云云資為抗辯，並均聲明駁回
    原告之訴。
三、兩造不爭執事項:
    被告辛○○於94年2 月11日下午7 時20分許在上址持木棍而
    與持不明器具之姓名年籍不詳之成年男子共同毆打孫偉智，
    致孫偉智受有右額及臉頰多處擦傷3 ×1. 5公分、左額頭挫
    裂傷2 公分、左眼眶瘀痕、左側下眼皮挫裂傷3 ×0.5 公分
    、右耳前擦傷3 ×2 公分之傷害，後被告辛○○複趁孫偉智
    與戊○○、己○○打鬥時，手持武士刀砍殺孫偉智背部多刀
    ，致孫偉智受有左背部刀刺傷，刀徑穿過皮下組織，劃過第
    二肋骨近脊椎部，於主動脈轉彎處形成3 ×1.5 公分刺傷，
    造成左肋膜腔出血1500毫升以上、左胸部血氣胸、左腋下穿
    孔傷2 公分深至肋骨、後上背裂傷2 公分及肌肉、後下背2
    處裂傷6 公分及4 公分深及肌肉等傷害，經緊急送醫仍因主
    動脈破裂大量流血而至同日晚上9 時20分不治死亡，而被告
    辛○○因上開犯行乃經台灣高等法院高雄分院以殺人罪判處
    有期徒刑8 年6 月，被告戊○○、己○○則以共同傷害罪經
    判處有期徒刑4 月嗣經確定。
四、本件爭點厥為被告戊○○、己○○應否與被告辛○○負連帶
    賠償責任及其範圍？原告所得請求之損害賠償數額？茲就各
    項爭點審究如次：
  (一)被告辛○○部分：
    (1)查被告辛○○於上揭時地以武士刀砍殺孫偉智，致其左肩
      背部遭武士刀刺入貫穿主動脈而大量出血，經送市立民生
      醫院急救仍因出血過多不治死亡等事實，此為被告辛○○
      所不爭執，且經本院調閱本院94年度重訴字第28號刑事卷
      宗查明無訛，並有勘驗筆錄、臺灣高雄地方法院檢察署相
      驗屍體證明書、臺灣高雄地方法院檢察署鑑定驗斷書（見
      94 年 度相字第235 號相驗卷第51- 54頁、57-65 頁、第
      68 頁） 、法務部法醫研究所94醫鑑字第271 號鑑定書（
      見本院94年度重訴字第28號刑事卷第83- 89頁）等附於該
      卷可稽，自堪信原告此部分主張為真實。
    (2)按因故意或過失，不法侵害他人之權利者，負損害賠償責
      任；又不法侵害他人致死者，對於支出醫療費用、殯葬費
      之人，亦應負損害賠償責任；被害人對於第三人負有法定
      扶養義務者，加害人對於該第三人亦應負損害賠償責任；
      不法侵害他人致死者，被害人之父、母、子、女及配偶，
      雖非財產上之損害，亦得請求賠償相當之金額，民法第18
      4 條第1 項前段、第192 條第1 、2 項、第194 條分別規
      定甚明。本件被告辛○○殺害被害人孫偉智之事實已如前
      述，則原告依據上開規定，請求被告辛○○對於原告因被
      害人孫偉智死亡所受之損害負損害賠償責任，即屬有據，
      茲就原告對被告辛○○所能請求之損害賠償數額分述如下
      ：
      1.醫療費用部分：
        原告庚○○因被害人孫偉智送醫急救而計支付醫療費用
        330 元乙節，業據其提出高雄市政府衛生局民生醫院收
        據2 紙為據，被告辛○○對此部分金額亦不爭執，復核
        屬正當，則原告庚○○此部分之請求應屬有據。
      2.殯喪費用部分：
        原告庚○○主張被害人孫偉智死亡其計為之支出殯葬費
        用281,975 元乙節，業據其提出殯葬費用單據等件為證
        （見本院附民卷17頁至19頁），且為被告辛○○所不爭
        執，而核上開各項支出均屬喪葬禮俗上所必要之費用，
        是原告庚○○請求賠償殯葬費用281,975 元，應屬有據
        。
      3.扶養費部分
        按受扶養權利者，以不能維持生活而無謀生能力者為
          限。前項無謀生能力之限制，於直系血親尊親屬，不
          適用之，民法第1117條定有明文。查原告丙○○○為
          25年8 月21日出生，於被害人孫偉智死亡時係68歲，
          平均餘命尚有22年，而其除被害人外，尚有1 子孫偉
          仁已成年乙節，此為被告辛○○所不爭執，且有戶口
          名簿、戶籍謄本、92年台閩地區歷年簡易生命表女性
          平均餘命表等件在卷可按，而原告丙○○○名下僅有
          不動產價值496,86 0元之土地1 筆，其94年度所得總
          額僅有3,158 元，亦有稅務電子閘門財產所得調件明
          細表在卷可稽，則原告丙○○○於事發時既已近70歲
          而已無工作能力，而其全部財產僅有上開價值，此之
          數額自不足以維持其生活而應受扶養，而原告孫洪碧
          花所居住之高雄市地區，其94年度平均每人消費支出
          為214,15 0元，有行政院主計處95年9 月25日處實四
          字第0950005666號函在卷可稽，參酌現今社會環境及
          經濟狀況、日常生活所需，以原告居住之高雄市區每
          人每年消費支出作為扶養費計算基準，較符合現今國
          人經濟生活狀況及原告丙○○○所需扶養金額之實際
          狀況，今原告丙○○○既育有2 子，其對被害人孫偉
          智得請求扶養之權利即為1/2 ，依其平均餘命以霍夫
          曼式計算法扣除中間利息計算，原告丙○○○得請求
          之扶養費應即為1,561,159 元（214,150 ×14.00000
          000 ÷2 ＝1,561,159 元。其中14.00000000 為年別
          單利5%第22年霍夫曼累計係數，元以下四捨五入）。
        按夫妻互負扶養之義務，其負扶養義務之順序與直系
          血親卑親屬同，其受扶養權利之順序與直系血親尊親
          屬同，夫妻互受扶養權利之順序既與直系血親尊親屬
          同，自不以無謀生能力為必要，然不得因而謂不能維
          持生活之限制亦不在適用之列，而所謂「不能維持生
          活」，係指無財產足以維持生活而言，最高法院77年
          度台上字第1705號、81年度台上字第1504號著有裁判
          意指可資參照。查原告庚○○為被害人孫偉智之配偶
          ，其係53年12月28日生，名下有土地1 筆及房屋1 棟
          、汽車1 輛等情，此有戶籍謄本、稅務電子閘門財產
          所得調件明細表等件在卷可考，是原告庚○○現年既
          僅為41歲而屬壯年，其在此年齡及其財產情形，衡酌
          一般社會生活實況，在客觀上應顯無不能維持生活之
          情事而難謂有受被害人孫偉智扶養之權利，惟依勞動
          基準法第54條規定，勞工年滿60歲雇主即得強制退休
          ，故原告庚○○得請求扶養者，自應自其屆60歲而無
          謀生能力之時始得為之，而原告庚○○尚有2 子即原
          告乙○○、甲○○，其於得請求扶養之時，其等即均
          已成年，其對被害人孫偉智得請求之扶養權利自為1/
          3 ，再依92年「台閩地區歷年簡易生命表女性平均餘
          命表」及92年「台閩地區歷年簡易生命表男性平均餘
          命表」，原告庚○○於被害人孫偉智死亡時為40歲，
          平均餘命為40年，被害人孫偉智死亡時為44歲（49年
          11 月12 日生），平均餘命為35年，故原告庚○○於
          60 歲 後得受被害人孫偉智扶養之年數應為15年，以
          上開消費支出之基準並依霍夫曼式計算法扣除中間利
          息計算，原告庚○○所得請求之扶養費應為783,849
          元（214,150 ×10.00000000 ÷3 ＝783,849 元。其
          中10.00000000 為年別單利5%第15年霍夫曼累計係數
          ，元以下四捨五入，至於20年後之物價波動，已因提
          前領取20年後之扶養費，而與利息波動部分抵銷）。
        原告乙○○為被害人孫偉智之長子，其於案發時為18
          歲（76年1 月20日生），原告甲○○為次子，於被害
          人孫偉智死亡時為16歲（77年6 月19日生），此有戶
          籍謄本在卷可稽，而其母即原告庚○○與被害人孫偉
          智因為其父母而均對其等負有扶養之義務，經計至其
          等成年之前1 日止，應受扶養年即分別為2 年、4 年
          ，則以同上之消費支出基準，並依霍夫曼式計算法扣
          除中間利息後，原告乙○○所得請求之扶養費即為19
          9,317 元（214,150 ×1.00000000÷2 ＝199,317 元
          。其中1.00000000為年別單利5%第2 年霍夫曼累計係
          數，元以下四捨五入），原告甲○○所得請求之扶養
          費即為381,655 元（214,150 ×3.00000000÷2 ＝38
          1,655 元。其中3.00000000為年別單利5%第4 年霍夫
          曼累計係數，元以下四捨五入）。
      4.非財產上之損害部分：
        按慰撫金之賠償須以人格權遭遇侵害，使精神上受有痛
        苦為必要，其核給之標準固與財產上損害之計算不同，
        然非不可斟酌雙方身分資力與加害程度，及其他各種情
        形核定相當之數額，最高法院51年台上字第223 號著有
        判例。原告丙○○○為被害人孫偉智之母，原告庚○○
        為被害人孫偉智之妻，原告乙○○、甲○○為被害人孫
        偉智之子，渠等與被害人均為至親，堪認親情深厚難以
        割捨，渠等因被害人孫偉智無端遭殺害，其精神上應受
        有極深痛苦自可認定，其請求被告賠償慰撫金，自屬有
        據。查原告丙○○○僅有不動產496,860 元，另無其他
        不動產財產及收入，原告庚○○僅有不動產土地、房屋
        各1 筆及西元1994年汽車1 部，目前無業，原告乙○○
        、甲○○均無財產，原告乙○○目前於文藻外語學院就
        讀，原告甲○○為高雄市私立國際高級商工職業學校畢
        業，而被告辛○○為國小畢業，無其他不動產、動產及
        收入等情，有兩造之稅務電子閘門財產所得調件明細表
        、畢業證書、學生證等件為憑，並為兩造所不爭執，本
        院審酌被害人死亡時為壯年人，原告驟遭此橫禍，天人
        永隔，失所依恃，所受椎心之痛，誠屬非微，並被告辛○○侵權行為之方式及兩造資力、身分、地位、經濟能
        力等一切情狀，認為原告丙○○○、庚○○、乙○○、
        甲○○請求被告辛○○賠償之慰撫金分別以800,000 元
        、1,200,000 元、500,000 元、500,000 元為相當。
      5.綜上所述，原告丙○○○得向被告辛○○請求之金額為
        2,361,159 元（含扶養費1,561,159 元及慰撫金800,00
        0 元），原告庚○○得向被告辛○○請求之金額為2,26
        6,154 元 (含支出之醫療費用330 元，殯葬費用281,97
        5 元，扶養費783,849 元，慰撫金1,200,000 元），原
        告乙○○得向被告辛○○請求之金額為699,317 元（含
        扶養費199,31 7元及慰撫金500,000 元），原告甲○○
        得向被告辛○○請求之金額為881,655 元（含扶養費38
        1,655 元及慰撫金500,000 元）。
  (二)被告戊○○、己○○部分
    (1)被告戊○○、己○○應與被告辛○○負連帶賠償責任之範
      圍？
      被告戊○○、己○○雖否認有共同傷害之行為，原告則主
      張被告戊○○、己○○應對孫偉智之死亡負連帶損害賠償
      責任云云，惟查：
      1.被告辛○○、戊○○、己○○均有參加本件鬥毆而以作
        床腳之木頭毆擊被害人孫偉智等人致孫偉智受有前揭傷
        害乙節等情，此經證人即另被害人楊昌龍、李明樺於刑
        卷中證稱當時與孫偉智一同遭追打毆擊等語明確，核與
        證人陳文輝於警詢證述及檢察官偵訊時結證目擊被告戊○○、己○○持木棍等物毆打孫偉智三人之情節相符，
        且證人陳文輝於台灣高等法院高雄分院95年3 月9 日刑
        事庭審理交互詰問時，其乃結證稱: 「被告三人我比較
        認識戊○○，打架時我看到戊○○先喊『打！』並自其
        家取出角材先動手打人。有人被打倒地背部貼地。有人
        倒在車下，有人躲在我家廁所被打的人我不認識，我不
        知道有人被打死，有看到『黑龍』即辛○○自其家拿出
        武士刀，沒有聽到戊○○叫辛○○ (黑龍）去拿刀。不
        認識被害人家屬，我未對被害人家屬說刀子是戊○○叫
        辛○○去拿。」等語綦詳，而證人陳文輝與被告3 人並
        無宿怨，衡情應無甘冒偽證之風險，誣指被告3 人之理
        ，是證人陳文輝上開證述，堪以採信，故本件被告三人
        共同傷害被害人孫偉智之事實，已堪認定。被告戊○○
        、己○○雖辯稱渠等沒有傷害云云，惟此與現場目擊證
        人、其他被害人之證述相左，其等所辯顯不足採。
      2.原告雖主張證人陳文輝在偵查中證述：「是戊○○開始
        先動手，戊○○是主謀」等語，且辛○○係趁孫偉智等
        人與戊○○、己○○打門時，由辛○○持尖刀刺向孫偉
        智背部，若當時被告戊○○、己○○未與孫偉智打鬥，
        不致會有讓辛○○有機可趁而自被害人孫偉智背後砍殺
        被害人孫偉智之情事發生，是見辛○○自被害人孫偉智
        背後砍殺致被害人孫偉智受傷死亡，與當時戊○○、己○○與被害人孫偉智打鬥之行為，均為被害人孫偉智背
        部受傷致死之共同原因云云，然侵權行為損害賠償之債
        ，須損害之發生與加害人之故意或過失加害行為間有相
        當因果關係，始能成立，而所謂相當因果關係，係以行
        為人之行為所造成之客觀存在事實，依經驗法則，可認
        通常均可能發生同樣損害之結果而言；如有此同一條件
        存在，通常不必皆發生此損害之結果，則該條件與結果
        並不相當，即無相當因果關係；不能僅以行為人就其行
        為有故意過失，自認該行為與損害間有相當因果關係（
        最高法院90年度台上字第772 號著有裁判意旨參照），
        而本件被告辛○○係自其家拿出武士刀，戊○○並未叫
        辛○○去拿刀等情已如前揭證人陳文輝證述綦詳，則被
        告辛○○既非出於被告戊○○、己○○之指示而係自行
        攜帶兇刀至現場，堪認被告辛○○係因單獨升高傷害故
        意為殺人故意而持刀砍殺被害人孫偉智，故被告戊○○
        是否為鬥毆事件之主謀一事，要與被告辛○○是否產生
        殺人故意一事並無當然之關係，再者被告戊○○、己○○與人鬥毆時，被告辛○○並非當然均會產生殺人故意
        並為殺人之行為，從而被告戊○○、己○○與被害人孫
        偉智鬥毆，與被害人孫偉智後遭被告辛○○砍殺身亡一
        事並無相當因果關係，故原告訴訟代理人認被告戊○○
        、己○○就被害人孫偉智死亡部分亦應負行為關連共同
        之共同侵權行為責任，容有誤會。
    (2)原告對被告戊○○、己○○所得請求之損害賠償金額：
      本件被告戊○○、己○○對於被害人孫偉智之死亡結果並
      無需負責而僅就傷害部分負共同侵權行為之責已如前述，
      故被告對於上開殯葬費用、扶養費用部分自無需負損害賠
      償之責，而前開醫療費用部分雖包含急救身體及生命之部
      分，然原告既係以民法第192 條第1 項為向被告戊○○、
      己○○請求之請求權基礎，但該條係以不法侵害他人致死
      為前提，本件被告戊○○、己○○既無侵害孫偉智致死之
      情事，原告據此對被告戊○○、己○○為請求即屬無據。
      至被害人孫偉智因遭被告3 人傷害所得請求之慰撫金則非
      原告所得繼承及請求，從而本件原告對被告戊○○、己○○請求損害賠償部分為無理由，均應予駁回。
五、綜上所述本件被害人孫偉智之死亡應由被告辛○○負侵權行
    為之責，被告戊○○、己○○雖應就傷害部分與被告辛○○
    負共同侵權行為責任，惟原告就傷害部分之醫療費用以民法
    第192 條第1 項為請求權基礎本與法不合，至於慰撫金部分
    則非原告所得繼承而為請求，從而原告丙○○○、庚○○、
    乙○○、甲○○依侵權行為法律關係分別請求被告辛○○給
    付2,361,159 元、2,266,154 元、699,317 元、881, 65 5
    元，及均自起訴狀繕本送達翌日即94年5 月24日起至清償日
    止，按週年利率5 ﹪計算之利息，應予准許，逾此範圍外之
    請求均非有據，應予駁回。
六、本件原告之訴為一部有理由，一部為無理由，依民事訴訟法
    第79條、第85條第1 項前段，判決如主文。
中    華    民    國    95    年    12    月    19    日
          民事第四庭    審判長法  官  黃宏欽
                              法  官  古振暉
                              法  官  黃宣撫
以上證明與原本無異。
如不服本判決，應於判決送達後20日內向本院提出上訴狀並表明
上訴理由，如於本判決宣示後送達前提起上訴者，應於判決送達
後10日內補提上訴理由書（須附繕本）。
中    華    民    國    95    年    12    月    20    日
                              書記官  王美玲


司法院資訊處製作；財團法人民間司法改革基金會備份。
